臺灣嘉義地方法院民事裁定
110年度監宣字第226號
聲  請  人  王中蘭    住嘉義縣○○鄉○○村○○路○段000                          ○00號

相  對  人  林樹德  


關  係  人  嘉義縣政府


法定代理人  翁章梁  
關  係  人  嘉義縣社會局  

法定代理人  張翠瑤  
關  係  人  林祈眉  

            林祈芳  

上列當事人間請求監護宣告事件，本院裁定如下：
    主  文
宣告林樹德（男、民國00年00月00日生、身分證統一編號：Z000
000000號）為受監護宣告之人。
指定嘉義縣政府縣長為受監護宣告之人林樹德之監護人。
指定嘉義縣社會局或其指派之人為會同開具財產清冊之人。
聲請程序費用由受監護宣告之人林樹德負擔。
    理  由
一、聲請意旨略以：聲請人為相對人之母親，相對人自幼因自閉
    症合併中度智能不足，致不能辨識意思表示之效果，有診斷
    證明可查。為此，爰依民法第14條、第1110條、第1111條及
    家事事件法第164條規定，請求裁定相對人為受監護宣告之
    人，並選定聲請人為監護人，暨指定關係人林祈眉為會同開
    具財清冊之人等語。
二、按對於因精神障礙或其他心智缺陷，致不能為意思表示或受
    意思表示，或不能辨識其意思表示之效果者，法院得因本人
    、配偶、四親等內之親屬、最近一年有同居事實之其他親屬
    、檢察官、主管機關或社會福利機構之聲請，為監護之宣告
    ；受監護宣告之人應置監護人。法院為監護之宣告時，應依
    職權就配偶、四親等內之親屬、最近一年有同居事實之其他
    親屬、主管機關、社會福利機構或其他適當之人選定一人或
    數人為監護人，並同時指定會同開具財產清冊之人。法院為
    前項選定及指定前，得命主管機關或社會福利機構進行訪視
    ，提出調查報告及建議。監護之聲請人或利害關係人亦得提
    出相關資料或證據，供法院斟酌。法院選定監護人時，應依
    受監護宣告之人之最佳利益，優先考量受監護宣告之人之意
    見，審酌一切情狀，並注意下列事項：㈠受監護宣告之人之
    身心狀態與生活及財產狀況。㈡受監護宣告之人與其配偶、
    子女或其他共同生活之人間之情感狀況。㈢監護人之職業、
    經歷、意見及其與受監護宣告之人之利害關係。㈣法人為監
    護人時，其事業之種類與內容，法人及其代表人與受監護宣
    告之人之利害關係。民法第14條第1項、第1110條、第1111
    條、第1111條之1分別定有明文。
三、經查，聲請人主張之事實，業據提出診斷證明書、戶口名簿
    、戶籍謄本、親屬系統表附卷可稽。並經本院審驗相對人之
    精神及心智狀況，於戴德森醫療財團法人嘉義基督教醫院（
    下稱嘉義基督教醫院）趙星豪醫師前訊問相對人：「（林樹
    德？）是。」、「（是否知道媽媽來聲請監護宣告？）知道
    。」、「（你的事情希望給誰處理？）爸爸。」、「（上次
    看到爸爸是什麼時候？）過年前一天（依戶籍謄本顯示，相
    對人父親林瓊男出境後已多年未曾入境，可見相對人所述有
    誤）。」再經趙星豪鑑定醫師為鑑定結果略以：相對人自幼
    生長發育遲緩，並經心智評估有自閉症及中度智能不足，日
    常生活需他人監督，認知功能亦有明顯缺損，在鑑定時，相
    對人意識清楚，對問話部分能回應，但認知功能與判斷能力
    有明顯障礙，已無法獨立處理社會事務，相對人因精神障礙
    及其他心智欠缺，致不能辨識其意思表示之效果等情，有精
    神鑑定報告書在卷可參。本院審酌上開勘驗結果及鑑定意見
    ，認相對人已不能辨識意識表示之效果，從而聲請人聲請對
    相對人為監護之宣告，為有理由，應予准許。
四、本件相對人既受監護之宣告，自應為其選定監護人及指定會
    同開具財產清冊之人。經查：
㈠、本院110年10月19日在嘉義基督教醫院與聲請人對談並製作勘
    驗筆錄時，並未察覺聲請人有何異狀，且聲請人與相對人互
    動密切，多年來承擔照顧相對人的責任。因當日聲請人未能
    提出聲請狀所載會同開具財產清冊之人林祈眉之同意書，故
    本院請聲請人儘速補正相關資料，但歷經數月未見聲請人補
    正，因此訂於111年1月4日行本案調查程序，並通知聲請人
    及林祈眉到庭，有送達證書在卷可查；然當日未見聲請人到
    庭，僅林祈眉與林祈芳到庭。
㈡、本院111年1月4日調查時關係人林祈眉表示：我們和相對人是
    三胞胎，父親跟母親已經離婚多年，我們只要回去民雄，林
    樹德就會把我們趕出去。國中之前我們都是住在民雄，跟父
    母一起生活，國中後父母離婚，林樹德跟母親一起生活，我
    們兩個是跟父親一起生活，所以我們從國中以後就很少在聯
    絡。當時媽媽沒有跟我說要擔任會同開具財產清冊，只說要
    我的證件、戶籍資料。媽媽的狀況現在沒有很好，我們討論
    之後，有考慮是否要出來擔任監護人，但是我怕媽媽不能接
    受等語。關係人林祈芳則表示：我們怕媽媽精神不穩定的時
    候，會把林樹德名下的房子賣掉，這樣他們就沒有地方住，
    媽媽是精神分裂症，媽媽病情時好時壞，她現在都把我們當
    敵人等語。
㈢、因無法確認何關係人林祈芳是否適合擔任監護人，本院函請
    嘉義縣政府社會局針對何人適合擔任相對人之監護人進行訪
    視，該局以111年3月11日嘉縣社身福字第1110014378號函覆
    成年監護訪視調查評估報告略以：「…訪視情形：⑴因應受宣
    告人（即相對人）疾病關係及受疫情影響，與應受宣告人由
    醫院社工協助以視訊方式會談，應受宣告人為自閉症，表達
    能力差，無法針對問題回應。⑵因聲請人疾病關係及受疫情
    影響，與聲請人由醫院社工協助以視訊方式會談，聲請人為
    精神障礙，表達能力雖佳，也能針對問題回應，但現實感差
    、無法理解複雜法律事務，性格固執，認為監護宣告案件已
    裁定完成。⑶與關係人林祈眉及林祈芳約定於本局會談室進
    行訪視評估，兩人情緒穩定、表達能力佳，對於過往事件敘
    述清楚。…第三部分：綜合評估及具體建議：…4.總建議：⑴
    本案針對應受宣告人林樹德、聲請人王中蘭、關係人林祈眉
    、關係人林祈芳進行訪視。應受宣告人領有第一類重度身心
    障礙證明，生活自理能力尚可，但表達及理解能力差，無法
    理解日常問話及法律事宜，評估應無自我決策能力。⑵聲請
    人健康情形尚可，然領有第一類輕度身心障礙證明，診斷為
    妄想型思覺失調症，經評估監護人現實感不佳、且精神症狀
    仍存，對於複雜法律事務無法理解，評估不適宜擔任監護人
    ，建議貴院另行選任更適合之人擔任監護人。⑶關係人林祈
    眉有意願擔任應受宣告人林樹德之監護人、關係人林祈芳有
    意願擔任會同開具財產清冊之人，評估兩人對應受宣告人無
    不利事項，然因三人未同住，且應受宣告人與關係人兩人間
    關係自幼即不緊密，是否合適擔任應受宣告人之監護人及會
    同開具財產清冊之人一職，請貴院逕行裁量等語。上開訪視
    報告並未針對何人適合擔任監護人提出具體意見。
㈣、綜上，審酌聲請人因自身疾病導致現實感不佳，確實不適合
    擔任監護人；而關係人林祈眉雖表明有意願擔任監護人，但
    與相對人之關係疏離，亦自陳相對人對其有敵意。相對人名
    下有位於嘉義縣民雄鄉雙福村之房地各1筆，有稅務電子閘
    門財產所得調件明細表可參，若日後為生活所需有出售房地
    之必要時，需選任具專業能力之人擔任監護人，方可避免相
    對人權益受損。關係人林祈眉多年來未與相對人一起生活，
    不瞭解相對人的習性，聲請人恐怕也不能接受由林祈眉擔任
    監護人而有權決定是否處分相對人名下財產。相對人之父親
    林瓊男則未居住在臺灣，業據關係人林祈眉陳述明確，且有
    戶籍謄本記事欄：「107年10月13日出境109年11月10日逕為
    遷出登記」之記載可查。考量相對人設籍於嘉義縣且為身心
    障礙者，本院認由嘉義縣政府縣長任監護人，最能符合相對
    人之最佳利益，爰選定嘉義縣政府縣長擔任相對人之監護人
    ，另審酌嘉義縣社會局長期經辦各項社會福利業務，經驗豐
    富，並有眾多學有專精之社會工作人員從事該局業務，認由
    其擔任會同開具財產清冊之人，應屬適當，故指定嘉義縣社
    會局或其指派之人擔任會同開其財產清冊之人。
五、依民法第1113條準用同法第1099條、第1099條之1規定，於
    監護開始時，監護人嘉義縣縣長對於受監護宣告人即相對人
    之財產，應會同嘉義縣社會局於2個月內開具財產清冊，並
    陳報法院，於此之前僅得對受監護人財產為必要之管理，併
    此指明。　　
六、依家事事件法第164條第2項，裁定如主文。
中　　華　　民　　國　　111 　年　　3 　　月　　17　　日
                  家事法庭    法　官  洪嘉蘭           
以上正本係照原本作成。
如對本裁定抗告，須於裁定送達後10日之不變期間內，向本院提
出抗告狀，並繳納抗告費新臺幣1,000元。
中　　華　　民　　國　　111 　年　　3 　　月　　17　　日
                              書記官　林玫熹